【裁判字號】    90,台上,622
【裁判日期】    900412
【裁判案由】    分割共有物
【裁判全文】
最高法院民事判決                                  九十年度台上字第六二二號
    上  訴  人  乙    ○
    訴訟代理人  吳 澄 潔律師
    上  訴  人  丙    ○
                丑 ○ ○
                寅 ○ ○
                甲    ○
                丁    ○
                子○○○孫進.
                癸 ○ ○同.
                辛 ○ ○同.
                戊    ○同右.
                戊 ○ 雲同.
                己 ○ ○同.
                卯 ○ ○同.
                壬 ○ ○同.
    被 上訴 人  庚 ○ ○
                辰 ○ ○
右當事人間請求分割共有物事件，上訴人對於中華民國八十八年十一月二日台灣高等
法院高雄分院第二審更審判決（八十七年度上更(一)字第九九號），提起上訴，本院判
決如左：
    主  文
原判決廢棄，發回台灣高等法院高雄分院。
    理  由
本件為分割共有物之訴，其訴訟標的對於共同訴訟之各人必須合一確定，依民事訴訟
法第五十六條第一項第一款規定，上訴人乙○上訴之效力，及於同造之其他當事人，
爰將之併列為上訴人，合先明。
次查被上訴人主張：坐落屏東縣鹽埔鄉○○段二八四地號建地面積○‧二九二七八四
公頃（重測前為屏東縣鹽埔鄉○○段三二五之五地號面積○‧二九七○公頃），為兩
造所共有，依其使用目的並無不能分割之情形，兩造亦無不分割之特約，惟無法協議
分割等情，求為裁判分割之判決（未繫屬本院部分不予贅述）。
上訴人則以：系爭土地應依適當之方法分割等語，資為抗辯。
原審以：系爭土地北側接臨寬約十公尺之豐隆路，西側臨寬約八‧四公尺之德協路（
計畫寬度為十二公尺），上訴人子○○○、癸○○、辛○○、戊○、戊○雲、己○○
、卯○○、壬○○（下稱子○○○等八人）於系爭土地上建有三層樓房二間、一層樓
房三間、寅○○建有二層樓房一間、丑○○建有一層樓房一間、丙○建有三層樓房一
間、一層樓房一間，乙○在德協路與豐隆路交岔口建有二層樓房一間，及在豐隆路旁
建有磚造石棉瓦平房五間，丁○建有二層樓房二間，被上訴人則建有一層樓房一間，
部分係空地，有勘驗筆錄及土地複丈成果圖可稽。乙○提出如原判決附圖（下稱附圖
）方案二、三所示分割方法，係以東西向分割，分割後土地過於狹長，利用不便，減
少土地之經濟效益，共有人分得土地與應有部分折計面積不符，且乙○分得最有利之
位置，難認公平妥適；第一審判決所採分割方法，同有此弊，均有未當。審酌系爭土
地之形狀及使用現況，為避免分割後土地過於狹長，應於系爭土地東側如附圖方案一
編號部分留設寬五公尺之巷道，以供東側土地對外通行聯絡，該巷道由兩造按原應
有部分比例保持共有，依此方案分割，各共有人均分得面臨德協路、豐隆路之土地及
裡地，經濟價值相差不多，與各共有人應有部分折算面積相符，臨路寬度相當，除乙
○、己○○外，其餘共有人均同意按此方案分割，丙○、丑○○、寅○○、甲○、丁
○及子○○○、癸○○、辛○○、戊○、戊○雲、卯○○、壬○○等十二人並認此分
割方案不需以金錢補償，足見其可兼顧土地之經濟效益及公平原則，自屬妥適。子○
○○等八人係孫進才之繼承人，其等分得土地應保持公同共有，寅○○、丑○○、甲
○、丙○陳明分割後仍維持共有；被上訴人於分割後亦願維持共有，就其等分得部分
應按原應有部分比例維持共有。爰將第一審判決予以廢棄改判。
查建築技術規則第二條第一項第三款規定；基地內私設通路長度大於二十公尺，其寬
度不得小於五公尺，第三條之一第一項規定：私設通路單向出口長度超過三十五公尺
者，應設置汽車迴車道。如附圖方案一編號所示保留巷道，似為單向出口，且長度
超過三十五公尺，果爾，其未設置汽車迴車道，已有未合，又該方案係原審依丁○等
提出之分割圖囑託里港地政事務所繪製（見原審卷九六頁至九八頁、一○七、一一七
頁），該分割圖設置之巷道寬度僅為四公尺，如附圖方案一編號所示保留巷道果係
依此繪製，則其寬度即與上開規定不符，原審未注意及此，殊嫌疏略。次查此項分割
方法各共有人分得部分，有臨路及裡地之別，所接臨道路之寬度不同，價值自有差異
，且被上訴人並未分得裡地，原審就各共有人所受分配部分與其應有部分之價值是否
相當，未詳加調查審認，遽認無命以金錢互為補償之必要，並有可議。上訴論旨，指
摘原判決不當，求予廢棄，非無理由。
據上論結，本件上訴為有理由。依民事訴訟法第四百七十七條第一項、第四百七十八
條第一項，判決如主文。
中      華      民      國     九十     年      四      月     十二     日
                              最高法院民事第三庭
                                  審判長法官  林  奇  福
                                        法官  陳  國  禎
                                        法官  李  彥  文
                                        法官  陳  重  瑜
                                        法官  劉  福  聲
      右正本證明與原本無異
                                              書  記  官
中      華      民      國     九十     年      四      月    二十五    日
                                                                      ：


司法院資訊處製作；財團法人民間司法改革基金會備份。
